【裁判字號】    97,抗,214
【裁判日期】    970808
【裁判案由】    聲明異議
【裁判全文】
臺灣高等法院臺南分院民事裁定  97年度抗字第214號
抗  告  人  甲○○○
相  對  人  乙○○
上列抗告人等因與相對人間聲請拍賣抵押物強制執行事件，對於
中華民國97年7月4日臺灣臺南地方法院96年度執字第28380號裁
定提起抗告，本院裁定如下：
    主  文
抗告駁回。
抗告程序費用由抗告人連帶負擔。
    理  由
一、本件聲明異議及抗告意旨略以：本件債權人及抗告人甲○○
    ○於民國 (下同）96年4月27日具狀向原審法院聲請強制執
    行，並預納之執行費用新台幣（下同）374,720元，鑑定費
    用3,100元，拍賣公告l,000元，總計378,820元。嗣抗告人
    於96年10月4日撤回本件強制執行，惟併案債權人即第一順
    位抵押權人兆豐資產管理股份有限公司（下稱兆豐公司)具
    狀聲請繼續執行，於97年1月29日第一次拍賣期日，因無人
    應買，兆豐公司之債權受讓人莊周文到場聲明願以底價44,9
    52,000元而拍定，惟原審法院於97年3月2日之分配表未將上
    開執行費用列入，經債權人甲○○○具狀依強制執行法第39
    條規定聲明異議，原法院以96年3月27日南院雅96執妥字283
    80號函稱：「不得列為執行費而優先受償」，原法院於97年
    4月15日製作之分配表亦未列入上開執行費。然按辦理強制
    執行事件應行注意事項第16項第(一)點規定，債權人撤回強制
    執行之聲請時，如他債權人已依本法第34條第1項之規定聲
    明參與分配者，得聲請繼續執行。是強制執行程序，如有他
    債權人聲明參與分配，縱令執行債權人撤回執行程序，該執
    行程序仍不消滅，並於聲明參與分配人聲請繼續執行時，而
    使原執行程序持續進行，前、後執行程序具有同一性。因此
    ，執行債權人於聲請強制執行時所繳納之執行費及其他為債
    權人共同利益而支出之費用，縱令其事後撤回執行程序，其
    所繳納之費用，仍屬該執行程序之執行費，依強制執行法第
    28條及29條規定，需由債務人負擔，如債權人先預納，則有
    優先受償權。雖抗告人甲○○○曾撤回執行程序，但經第一
    順位抵押權人聲請「繼續執行」後，原執行程序仍持續進行
    （二者具同一性），其所繳納之執行費、鑑定費用及拍賣公
    告費用所得優先受償的地位，應不受影響。申言之，上開費
    用應列入分配表使債權人甲○○○得以優先受償。原法院固
    依法院辦理民事執行實務參考手冊，以96年3月27日南院雅9
    6執妥字28380號函稱：「據此，聲明異議人甲○○○所繳納
    之執行費，不得列為執行費而優先受償」云云，然觀乎其名
    稱，得知該手冊僅具「參考」效力，且該參考手冊並不具對
    外之法律效果，不足以作為限制人民權利義務之依據，而其
    所稱：「按債權人撤回強制執行聲請時，所繳納之執行費用
    ，不得列為執行費用優先受償」亦顯與強制執行法第28條、
    29條及辦理強制執行事件應行注意事項第16項第(一)點有所牴
    觸。況按強制執行法第28條規定，執行費用由債務人負擔。
    如法院不將上開費用列入分配表，則債務人如何負擔執行費
    ？如債權人無法依據強制執行法第28條之1及第30條準用民
    事訴訟法第83條規定聲請退還執行費用，則債權人如何獲得
    救濟？又抗告人甲○○○於聲請參與分配時，尚須繳納9,05
    0元，其係以甲○○○所受償之抵押債權1,122,146元為計算
    基礎，而甲○○○第一次所繳納374,720元之計算基礎債權
    ，亦包含1,122,146元，則債權額l,122,146元部分，豈不重
    複計算？末者，抗告人甲○○○所繳納之鑑定費用3,100元
    ，拍賣公告1,000元，嗣援用於第一順位抵押權人聲請繼續
    執行之程序，使其無庸再繳納鑑定費用及拍賣公告，實不符
    公平原則。故原法院所提法院辦理民事執行實務參考手冊之
    見解，將嚴重影響債權人之權益。綜上，本件強制執行事件
    原審法院未能將378,820元之執行費用列入分配表，有違強
    制執行法第28條及第29條等規定，嚴重侵害債權人甲○○○
    之利益。為此，依強制執行法第12條規定聲明異議。然原法
    院未就抗告人上開主張說明何以不採納，遽予駁回抗告人之
    聲請，顯有裁定不備理由之違法等語。
二、按強制執行法第28條第1項規定: 「強制執行之費用，以必
    要部分為限，由債務人負擔，並應與強制執行之債權同時收
    取。」同條第2項規定: 「前項費用，執行法院得命債權人
    代為預納。」所謂必要費用，指實施強制執行程序不能欠缺
    之費用。至因債權人撤回強制執行，其執行所支出之費用，
    係可歸責於債權人之事由，進行無用之執行所生之費用，故
    非必要費用。又按強制執行法第30條之1固規定：「強制執
    行程式，除本法有規定外，準用民事訴訟法之規定。」惟所
    謂準用，非完全適用所援引之法規，僅在應予準用事項之性
    質許可範圍內，始能類推適用。亦即應視各個執行程序之性
    質，與民事訴訟法之規定相近時始得準用。惟民事訴訟法第
    83條第1項規定：「原告撤回其訴者，訴訟費用由原告負擔
    。其於第一審言詞辯論終結前撤回者，得於撤回後三個月內
    聲請退還該審級所繳裁判費二分之一（現行法已修改為三分
    之二）。」其立法目的乃在鼓勵當事人撤回無益或不必要之
    訴訟，減省法院之勞費，並達止訟息爭終結訴訟程序，而其
    聲請退還裁判費二分之一，係於訴訟程序終結後之行為。而
    強制執行程序常有併案債權人存在，債權人撤回強制執行時
    ，不當然發生終結執行事件之結果，是強制執行法第30條之
    1並無準用民事訴訟法第83條第1項「得請求退還已繳執行費
    二分之ㄧ」之規定。
三、經查，本件抗告人於97年10月4日具狀以「因拍賣條件對於
    聲請人（即本件抗告人，下同）甚為不利，聲請人認無繼續
    執行之必要。」為由，向原法院撤回強制執行之聲請，此有
    聲請人96年10月4日之撤回聲請狀在卷足憑。足認本件係抗
    告人自認無繼續執行必要而撤回，並無不可歸責之事由而撤
    回。依上開說明，抗告人上開總計378,820元之費用，難認
    為係強制執行法第28條第1項所指之「強制執行之必要費用
    」，且抗告人撤回本件強制執行時，不當然發生終結執行事
    件之結果，是強制執行法第30條之1並無準用民事訴訟法第8
    3條第1項「得請求退還已繳執行費二分之ㄧ」之規定。從而
    ，原審駁回抗告人之聲明異議，經核於法並無不合，抗告人
    指摘原裁定不當，求與廢棄，非有理由，應予駁回。
四、據上論結，本件抗告為無理由，依強制執行法第30條之1、
    民事訴訟法第495條之1第1項、第449條第1項、第95條、第7
    8條，裁定如主文。
中    華    民    國    97    年    8     月    8     日
                  民事第四庭    審判長法  官  王惠一
                                      法  官  林永茂
                                      法  官  王浦傑
上為正本係照原本作成。
不得再抗告。
中    華    民    國    97    年    8     月    11    日
                                      書記官  廖文靜


司法院資訊處製作；財團法人民間司法改革基金會備份。
